【裁判字號】    97,上易,39
【裁判日期】    970402
【裁判案由】    傷害等
【裁判全文】
臺灣高等法院臺南分院刑事判決          97年度上易字第39號
上  訴  人  台灣嘉義地方法院檢察署檢察官
上  訴  人
即  被  告  甲○○
選任辯護人  蔡碧仲律師
            張宗存律師
上列上訴人因被告傷害等案件，不服臺灣嘉義地方法院九十六年
度易字第五九三號中華民國九十六年十二月十三日第一審判決（
起訴案號：臺灣地方法院檢察署九十六年度偵字第五一七九號）
，提起上訴，本院判決如下：
    主  文
上訴駁回。
    事  實
一、甲○○於民國九十六年年六月十七日下午四時三十分許（原
    聲請簡易判決處刑書誤載為四時許，應予更正），在嘉義市
    ○區○○路七九六號「陳家海產店」前，因為證明其未報案
    叫拖吊車至該址對面陸橋下附近（即嘉義市垂楊國小側）拖
    吊違規停放之自用小客車，而要求鄰居乙○○○同去向車主
    說明，嗣二人以東北向西南方向橫跨垂楊路行至人行天橋橋
    面下之車道時（距離垂楊路中央分隔島約一公尺左右），甲
    ○○竟基於傷害之犯意，徒手將乙○○○推倒跌落在地，使
    乙○○○因此受有右臉頰部挫傷皮下腫（長度約五公分、寬
    度約三公分）、右膝部挫傷皮下瘀腫（長度約六公分、寬度
    約四公分）、右肩部挫傷疼痛等傷害。
二、案經乙○○○訴由嘉義市警察局第一分局報請臺灣嘉義地方
    法院檢察署檢察官偵查後聲請簡易判決處刑。
    理  由
壹、證據能力部分：
    按被告以外之人於審判外之陳述，雖不符刑事訴訟法第一百
    五十九條之一至第一百五十九條之四之規定，而經當事人於
    審判程序同意作為證據，法院審酌該言詞陳述或書面陳述作
    成時之情況，認為適當者，亦得為證據。當事人、代理人或
    辯護人於法院調查證據時，知有第一百五十九條第一項不得
    為證據之情形，而未於言詞辯論終結前聲明異議者，視為有
    前項之同意。」，刑事訴訟法第一百五十九條之五定有明文
    。查本件檢察官所舉所有書面及言詞陳述之證據能力，經本
    院於準備時提示被告及其辯護人均表示同意列為證據，且迄
    言詞辯論終結前亦未聲明異議，本院審酌該等供述證據之取
    得過程並無瑕疵，與本案待證事實間復具有相當之關聯性，
    以之為本案證據尚無不當，自得採為證據，先予敘明。
貳、有罪部分：
一、訊據被告對於其居住在嘉義市○○路八一八號，而告訴人乙
    ○○○則係在嘉義市○○路七九六號擺攤，均址於垂楊路北
    側，南側則是垂楊國小，有人行天橋橫跨垂楊路兩側，分隔
    島約有二點二米，垂楊路寬約三十公尺，此前與告訴人並無
    任何嫌隙等情固不爭執，惟否認有何傷害犯行，辯稱：那天
    我跟我太太去南投回來，要進車庫的時候，有拖吊車要來拖
    吊車子，但是那部車車子並沒有擋住我們的出入口，該車主
    說是告訴人指稱是被告叫人家來拖吊，為釐清事實遂要求告
    訴人前往澄清，告訴人乃自願前往向該車主澄清事情緣由，
    過馬路的時候並沒有拉告訴人也沒有推他云云。經查：
  (一)被告有於九十六年六月十七日下午四時三十分許，在跨越嘉
    義市○○路之人行天橋（該人行天橋連接嘉義市垂楊國小側
    ）橋面下之車道（距離垂楊路中央分隔島約一公尺），基於
    傷害之犯意，徒手將告訴人推倒跌落在地，使告訴人因此受
    傷，迭據告訴人於警詢（警卷第四頁反面）、檢察官訊問時
    （偵卷八頁、十頁）及原審審理時（原審卷第四八頁、第一
    ００至一０四頁、一０七至一０九頁）證述在卷，而告訴人
    於警詢、檢察官偵訊及原院審理時就關於被告如何推倒使其
    因而受傷（即被告把告訴人往前拉，往前拉之後姿勢就成為
    被告在告訴人後面，告訴人在被告前面，之後被告就從背後
    推告訴人），前後三次所供互核一致，可見告訴人此部分所
    言，尚難認有何瑕疵。
  (二)被告於原審審理詰問告訴人時，首即向告訴人詰問促其指出
    案發當日身體受傷之部位（原審卷第一００頁），告訴人隨
    即指出係在右臉頰、右膝部及右肩部等部位（原審卷第一四
    六頁），除與其先前警詢、偵訊受訊回答之內容相符外，亦
    與其於九十六年六月十七日前去行政院衛生署嘉義醫院診斷
    之情節相符，有行政院衛生署嘉義醫院九十六年六月十七日
    診斷證明書、六月十八日傷害診斷書各一紙在卷足憑（警卷
    第十頁、十一頁），亦足證告訴人所指應非虛妄。而告訴人
    與被告先前並無嫌隙，且被告對於本件凡為其不利供述者，
    率皆提出告訴或告發，如對於證人呂夢麟提出誹謗、恐嚇及
    偽證告訴及告發，對於證人陳明堂提出偽證罪告發，對於證
    人黃振雄、蔡美英提出偽證罪告發（參照原審卷第五八至六
    四頁，第七九、八０頁），堪信告訴人要無甘冒誣告罪責之
    風險，故意杜撰事實指訴被告。
  (三)據證人呂夢麟於檢察官偵訊時及原審審理時證稱：被告係在
    安全島前車道之間順勢將告訴人拉在前面，並從背後推倒告
    訴人，使告訴人因而倒地，且因我係在站在被告之後面，其
    間有一個角度，因此可以看到被告該推倒之動作（偵卷第九
    頁，原審卷第一一二頁，一一六頁、一一七頁、一一九頁）
    。至於證人呂夢麟之警詢筆錄雖記載：「當時我就立即抬頭
    看見該中年男子以雙手拉著老太太（按即指告訴人）以旋轉
    一百八十度（由左至右）方式旋轉後硬將老太太推倒在地導
    致老太太受傷…」等語，關於有無以旋轉一百八十度（由左
    至右）方式旋轉告訴人，於原審審理時固未敘及該情。然證
    人呂夢麟於原審日審理時親自以肢體動作表演還原之案發情
    節為：被告在安全島前車道之間順勢將告訴人拉在前面，並
    從背後推倒告訴人（原審卷第一一二頁），此情節與經隔離
    訊問之告訴人指訴之情節相符（原審卷第一０七頁），堪信
    證人呂夢麟之證述屬實。況警詢筆錄係經由司法警察人員之
    整理所作成之相對具有條理之文書，因此該文書中一些具有
    微妙性質之證人原供述內容可能會遭到捨棄，證人以肢體動
    作表演之情節，亦可能因描述之方式、使用之語詞、觀察之
    角度不同，致警詢筆錄之記載與法庭顯現還原之案發場景，
    難謂全然一致，如徒憑該筆錄，自然難以獲知全部事實之真
    相，並窺知警詢時之時空情境，此亦為刑事訴訟法要求法官
    須直接審理，接觸原始證據之目的所在。尤有甚者，供述證
    據關於犯罪之枝節事項，因承辦之公務員，於偵查之初，對
    於案情尚未全然瞭解，無法充分掌握陳述每一細節，而受訊
    問人之指陳，對於行為手段、方式等細節方面，亦難強求對
    於每一歷程枝節皆鉅細靡遺毫無遺漏。因此，證人呂夢麟關
    於被告推倒告訴人之方式，警詢筆錄之記載與其於原審審理
    時以肢體表演之動作，所還原顯現之案發情景，於形式上觀
    之固非完全一致，惟本院仍非不可本於經驗法則，綜合全部
    訴訟資料，作合理之判斷，以定其取捨，非謂一有不符或矛
    盾，即應認其全部不可採信。
  (四)證人陳明堂即本件案發後赴現場處理之嘉義市警察局第一分
    局竹園派出所員警於原審審理時結證稱：我去現場時詢問告
    訴人有何事，告訴人說她腳膝蓋有受傷，並自行翻右膝蓋給
    我看有擦傷，我看到傷勢係擦傷腫腫的樣子，於現場時我另
    有看到告訴人右臉有滲血的樣子，告訴人則說她因為拖吊事
    件與被告發生拉扯而受傷，至於沒有當場以現行犯逮捕被告
    ，係因我詢問告訴人是否要提告訴，她表示暫不提出告訴所
    致等語（原審卷第一二三、一二四頁）。核與證人陳明堂所
    提嘉義市警察局受理各類案件紀錄表所載：「現場查係甲○
    ○與鄰居乙○○○因拖吊汽車問題發生口角拉扯，陳女擦傷
    ，暫不提告訴…」相符（原審卷第一四四頁），證人陳明堂
    所言應堪採信。準此以觀，證人陳明堂受報赴現場處理時，
    於其親眼耳目所及，確有親見告訴人有受傷之情無訛。
  (五)證人黃正欽即本件案發後赴現場處理之嘉義市警察局第一分
    局竹園派出所員警於原審證稱：案發當日至現場處理時，有
    看見告訴人右臉頰紅紅的，告訴人並把褲子捲起來，膝蓋有
    受傷，有點紅、黑青，瘀青，黑色和青色中間的顏色，告訴
    人另表示傷勢係因與被告發生拉扯，被告把她推倒所致，而
    本件係因為告訴乃論之罪，我們不會去當現行犯處理，且因
    被告當時沒有在現場，加上本件為傷害案件，也要瞭解一下
    情況，所以不可能馬上逮捕任何一方等語（原審卷第一二七
    頁、一二八頁、一二九頁）。亦可見告訴人所受之傷勢，係
    案發後即顯示出來，而非案發後至九十六年六月十七日下午
    八時二十六分就診前該段期間，自行或其他原因所引致。
  (六)告訴人於九十六年六月十七日下午八時二十六分前去行政院
    衛生署嘉義醫院就診，經該醫院醫師診斷為受有：右臉頰部
    挫傷皮下腫（長度約五公分、寬度約三公分）、右膝部挫傷
    皮下瘀腫（長度約六公分、寬度約四公分）、右肩部挫傷疼
    痛等傷害，有該醫院九十六年六月十七日診斷證明書、六月
    十八日傷害診斷書各一紙在卷足憑（警卷第十頁、十一頁）
    ，觀諸該二紙證明書，告訴人受傷之部位係在身體正面，受
    傷之部位則係在右臉頰、右膝部及右肩部，核與告訴人及證
    人呂夢麟所證，被告係自告訴人背後推倒告訴人，致告訴人
    因而跌倒受傷之情節，尚無不符，又診斷證明書上所載之傷
    勢，可排除係案發後至九十六年六月十七日下午八時二十六
    分告訴人就診前該段期間，告訴人自行或其他原因所引致，
    已如前述，益可證，診斷證明書上所載之傷勢，確係因被告
    推倒告訴人所造成。
  (七)至於證人即被告之配偶陳慧恩於原審審理時雖證稱，係因告
    訴人走路走的蠻快的，不慎跌倒云云，然證人陳慧恩亦同時
    證稱：告訴人跌倒時候，我係站在垂楊國小該側，而當時垂
    楊路來往車輛甚多等語（原審卷第一三三頁、一三四頁），
    參諸被告自製之現場圖，證人陳慧恩所站立之垂楊國小該側
    與告訴人跌倒之處，距離至少達十五公尺以上（原審卷第四
    八頁），是以證人陳慧恩當時站立之位置與告訴人跌倒之地
    點間相距之距離，佐以垂楊路當時路面上車水馬龍，來往車
    輛甚多，實難想像陳慧恩得親眼目賭告訴人係如何跌倒。且
    陳慧恩復供稱：「（乙○○○從在海產店到跌倒，是否有和
    妳先生有身體上的接觸？）我沒有看到。（你只有看到動作
    ？）是的。我只有看到他比一個動作，要去垂楊國小那邊。
    」等語（原審卷第一三三頁、一三四頁），足見證人陳慧恩
    應未目睹告訴人如何跌倒，尚無從遽依證人陳慧恩之證述，
    為有利於被告之認定。
  (八)被告之辯護人雖又聲請傳喚證人黃振雄，欲證明其在出偵查
    庭之前曾經受告訴人的恫嚇，及案發之後目睹員警接受報案
    到場處理的始末，暨在很和氣的情況下，被告有帶告訴人到
    診所包紮。並聲請調閱嘉義地檢署九十六年度偵字第五五七
    號妨害自由案卷宗，欲證明被告於本件案發生曾先指訴告訴
    人之夫，告訴人因而對被告提出告訴云云。然證人黃振雄於
    偵查中已經證述其於案發時並未在場，所以無法為有效之證
    明，依刑事訴訟法第一百六十三之二之規定，已無傳喚之必
    要。另嘉義地檢署九十六年度偵字第五五七號妨害自由案件
    ，與本案並無關聯性，亦無調查之必要，附此敘明。
  (九)綜上所述，本件被告傷害犯行，事證明確，應予依法論科。
二、核被告所為係犯刑法第二百七十七條第一項之普通傷害罪。
三、原審認被告傷害犯行罪證明確，因予適用刑法第二百七十七
    條第一項、第四十一條第一項前段，刑法施行法第一條之一
    第一項、第二項前段等規定，並敘明審酌被告與告訴人於本
    事件發生前素無嫌隙，不顧告訴人已年近六十歲（三十八年
    三月二十九日生），於要道通衢推倒告訴人，使告訴人受有
    前述之傷害，及其犯罪之動機、目的、手段，及其品性、生
    活狀況、為中國醫藥學院畢業，智識程度非低，犯罪後猶飾
    詞卸責，犯罪後態度不佳，尚未與告訴人達成和解等一切情
    狀，爰量有期徒刑六月，並諭知易科罰金之折算標準。本院
    經核原判決認識用法均無違誤，量刑亦屬妥適。被告上訴意
    旨猶執陳詞，否認犯罪，指摘原判決不當，為無理由，應予
    駁回。
、無罪部分：
一、聲請簡易判決處刑意旨另謂：被告甲○○於九十六年六月十
    七日下午四時三十分許，在嘉義市○區○○路七九六號前，
    因為證明其未報案叫拖吊車至該址附近陸橋下拖吊違規停放
    之自用小客車，竟基於強制之犯意，未經告訴人之同意，強
    行拉住告訴人使無義務之事，共同步行經過該址附近馬路至
    垂楊路八一八號前人行天橋下，另基於恐嚇危害安全之犯意
    ，出言對告訴人恫稱：「如果你不作證，我不會放過妳」等
    語，致告訴人聞後因此心生畏懼，足生危害於其安全，因認
    被告另涉犯刑法第三百零四條第一項之強制罪，及同法第三
    百零五條之恐嚇危害安全罪云云。
二、按犯罪事實應依證據認定之，無證據不得認定犯罪事實；又
    不能證明被告犯罪者，應諭知無罪之判決，刑事訴訟法第一
    百五十四條第二項、第三百零一條第一項定有明文。再者認
    定犯罪所憑之證據，無論其為直接證據或間接證據，其為訴
    訟上之證明時，均須達於一般通常之人均不致於有所懷疑，
    而得確信其為真實之程度，始得據之為有罪之認定。倘其證
    明尚未達到此一程度，而有合理性之懷疑存在，致使無從形
    成有罪之確信時，根據「罪證有疑，利於被告」之證據法則
    ，即不得遽為不利被告之認定。又事實審法院對於證據之取
    捨，依法雖有自由判斷之權，然積極證據不足證明犯罪事實
    時，被告之抗辯或反證縱屬虛偽，仍不能以此資為積極證據
    應予採信之理由。認定不利於被告之事實，須依積極證據，
    苟積極證據不足為不利於被告事實之認定時，即應為有利於
    被告之認定，更不必有何有利之證據。又證據之證明力，固
    屬於法院判斷之自由，惟證據之本身如有瑕疵，則在此瑕疵
    未能究明以前，遽採為有罪之根據，即難謂為適法（最高法
    院三十年度上字第四八二號、三十年度上字第八一六號、三
    十二年度上字第九七一號判例參照）。
三、復按強制罪之保護法益為個人之行動自由，而其內涵則係個
    人之意思決定自由及身體活動之自由，因此，本罪須行為人
    以強暴、脅迫手段，而使行為客體之意思決定或身體活動自
    由遭受妨礙，而為一定之行為或不行為，準此，行為人之強
    暴、脅迫行為程度，自須達於足以妨礙行為客體意思決定或
    身體活動之自由，始足該當本罪。訊據被告堅決否認有何妨
    害自由之犯行，辯稱係告訴人自願陪同其前往垂楊路對面向
    遭拖吊之自用小客車車主澄清事情緣由等語。經查：
  (一)據證人呂夢麟於原審審理時結證稱：被告拉著告訴人要對質
    ，告訴人說「好好」…被告是站著，告訴人是坐著，被告要
    找告訴人對質，並拉著告訴人的左手，告訴人說「好好」來
    對質（原審卷第一一三頁）；「（你是否知道乙○○○為何
    要到對面車道？）我有聽到被告說對面有二位證人，來來去
    對質，乙○○○說『好』去對質，被告的口氣不好。」；「
    （是否被告拉乙○○○之前就說好好，還是一面走一面拉他
    ？）被告拉乙○○○之前，她就說好，乙○○○原本坐著。
    」等語，可見告訴人應有以口頭表示「好、好」，而要與被
    告前去與車主對質，已難認告訴人意思決定或身體活動自由
    確有遭受妨礙。
  (二)告訴人固指稱：我原本坐在陳家海產前之人行道附近，因被
    告一直要我去作證，就強拉我云云（原審卷第四九頁反面、
    第一０一頁），惟證人呂夢麟於原審審理時證稱，係因為被
    告拉告訴人的時候速度很快，用走的快到要小跑的程度，又
    因告訴人年紀比較大，所以有半推半拉的情形，另且告訴人
    走的很快，有點小跑步，被告走的很快，告訴人半跑半走，
    走到有快跑的樣子（原審卷第一一八頁、第一二０頁）。查
    被告要求告訴人前去作證向車主說明時，告訴人既有口頭應
    允，則因被告與告訴人之行進速度之差異，及因告訴人年紀
    較大，致有肢體半推半拉之情形，尚難遽認告訴人之意思決
    定及身體活動自由，因此即受到壓抑妨礙。況告訴人如不欲
    前去對向車道與車主說明，要不至於有小跑步，半跑半走，
    甚至走到有快跑樣子之情形。
  (三)告訴人原處位置距其跌倒之地點，參照被告所繪製之現場圖
    ，約達二十餘公尺左右（參原審卷第四八頁），而被告從頭
    至尾拉著告訴人之時間約莫為十秒許，亦據證人呂夢麟證述
    在卷（原審卷第一八頁）。可見，告訴人若堅不欲與被告越
    過馬路與車主說明，則以告訴人一般成年婦女之重量（約為
    四十公斤以上），被告顯難於十秒許輕易拉動告訴人長達二
    十餘公尺之距離。
  (四)告訴人於原審審理時證稱：被告係在拉我的地方跟我說要不
    要去作證，如果不去作證，我不要放過你（原審卷第四八頁
    、一０一頁、一０二頁），是依告訴人指訴，被告恐嚇之地
    點係在陳家海產前之人行道附近，惟證人呂夢麟於同日審理
    時則證稱：被告係在將告訴人推倒之後，向告訴人恫稱：這
    件事沒有給我交代，不要放過你（原審卷第一一二頁），告
    訴人與證人呂夢麟證述被告出言之恐嚇地點不一，尚難遽予
    採信。
  (五)警員陳明堂及黃正欽據報到場現場處理時，告訴人僅向其二
    人提及被告傷害之情，並未提及被告之恐嚇犯行，亦據證人
    陳明堂及黃正欽二人證述在卷（原審卷第一三三頁、第一三
    七頁、一三八頁），倘告訴人確因被告之恫嚇而感驚懼，應
    不至於在警員到場處理時，未即向警察提出告訴，而僅敘及
    被告有傷害之犯行。
四、綜上所述，被告於本件是否有涉犯刑法第三百零四條第一項
    之強制罪，及同法第三百零五條之恐嚇危害安全罪，尚難謂
    為無疑，公訴人所指出之證明方法，其為訴訟上之證明，尚
    未達於一般通常之人均不致於有所懷疑，而得確信其為真實
    之程度，基於「罪證有疑，利於被告」之證據法則，自難遽
    為不利被告之認定，就此部分，自應為無罪之諭知。原審因
    認被告此部分被訴犯罪不能證明，諭知無罪之判決，並無不
    合。檢察官上訴指摘原判決此部分不當，為無理由，應予駁
    回。
據上論結，應依刑事訴訟法第三百六十八條，判決如主文。
本案經檢察官范文豪到庭執行職務。
中    華    民    國    97    年    4     月    2     日
                  刑事第六庭    審判長法  官  蔡崇義
                                      法  官  曾文欣
                                      法  官  杭起鶴
以上正本證明與原本無異。
不得上訴。
                                      書記官  魏安里
中    華    民    國    97    年    4     月    2     日
附錄：本判決論罪科刑法條：
中華民國刑法第277條第1項：
傷害人之身體或健康者，處三年以下有期徒刑、拘役或一千元以
下罰金。


司法院資訊處製作；財團法人民間司法改革基金會備份。
